最高法院刑事判決　　　　　　　　　　　　　　　　　九十三年度台上字第七六號
　　上　 訴　 人　乙○○
　　　　　　　　　　　　　一樓.
　　　　　　　　　進興營造有限公司
　　右一人代表人　黃華昇
　　上　 訴　 人　慶和營造有限公司
　　代　 表　 人　黃華龍
　　被　　　　告　甲○○
右上訴人等因自訴被告違反公職人員選舉罷免法等罪案件，不服台灣高等法院中華民
國九十二年十一月四日第二審判決（九十二年度上訴字第三四三一號，自訴案號：台
灣宜蘭地方法院九十一年度自字第二號），提起上訴，本院判決如左：
    主  文
上訴駁回。
    理  由
一、違反公職人員選舉罷免法部分：
按刑事訴訟法第三百七十七條規定：上訴於第三審法院，非以判決違背法令為理由，
不得為之。是提起第三審上訴，應以原判決違背法令為理由，係屬法定要件。且必須
依據卷內資料為具體之指摘，並足據以辨認原判決已具備違背法令之形式，始屬相當
。本件原判決就上訴人即自訴人乙○○等人自訴意旨所指：被告甲○○於民國九十一
年一月二十日，意圖使宜蘭市長候選人乙○○無法當選，明知乙○○及擁有部分股權
之上訴人即自訴人進興營造有限公司（下稱進興營造）及慶和營造有限公司（下稱慶
和營造）並無(一)、三星國小新建多功能體育活動中心工程係進興營造承攬施作；(二)、
進興營造承攬之南安國中籃球場以泥土回填級配；(三)、慶和營造承攬之南屏國小新建
校舍中，操場以啞巴沙充作級配回填，且在該國小景觀工程磨石路面，用劣質水泥想
蒙混過關；(四)、利用特權入侵宜蘭之情事；猶在其所製發文宣傳單中載入此不實事項
，進而將該文字刊物散布於不特定之宜蘭市選民，詆毀乙○○、進興營造及慶和營造
之名譽。因認被告涉犯違反公職人員選舉罷免法第九十二條意圖使候選人當選或不當
選，以文字傳播不實之事，足以生損害於公眾或他人之罪嫌云云。經審理結果，認為
被告之犯罪不能證明，因而維持第一審諭知被告無罪之判決，駁回上訴人等在第二審
之上訴。已依據卷內資料詳予說明。從形式上觀察，原判決並無違背法令情形存在。
上訴意旨略稱(一)、被告所散發南屏國小及南安國中各項工程瑕疵文宣部分，原判決既
認上揭文宣係被告工作人員查證後經被告同意而製作並散布，卻又認定前揭文宣「非
完全引述報載內容，而些有運用誇飾及聳動之文宣語言而逾越各該新聞內容之用語」
。則被告既經查證之情況下卻又昧於事實而為不實之宣傳，稽諸常情即是別有用心自
明，惟原審竟認定被告無主觀上故意之可言，乃判決理由矛盾之違背法令。(二)、被告
散發文宣記載三星國小活動中心工程乃由進興營造承攬施作且出現工程瑕疵部分，原
審既認定被告散發上述文宣內容與事實不符，且認定被告於散發上述不實文宣後有公
開承認說明，惟原審竟以被告事後公開承認所散布文宣為假之事實來斷定被告無主觀
上之故意，按行為人是否該當刑法法條之構成要件，係就行為人於行為當時之狀況作
認定，今原審以被告散發不實文宣後之行為無主觀上之故意，遽而推斷被告於散布不
實文宣時亦無故意可言，復有理由矛盾之違背法令云云。惟按證據之憑信力如何，事
實審法院依自由心證之原則，本有斟酌取捨之權，苟其取捨，不違背經驗法則或論理
法則，不得任意指為違法，而據為適法之第三審上訴理由。原判決已就卷附被告製發
之文宣傳單中附載報導其中「南屏國小植栽用土竟是啞巴沙」及「蘇澳南安國中校舍
工程抽驗不合格率偏高」部分，分別為聯合報八十三年七月二十八日第十三版及中國
時報八十六年一月五日第十四版之新聞內容，另聯合報八十六年一月五日及八十六年
五月二十五日宜蘭地方版報導，及中國時報八十六年五月二十五日宜蘭地方新聞，亦
均見針對南屏國小及南安國中相關工程瑕疵之刊載。復依證人楊昇儒、黃銘仁所證，
足徵被告所為係工作人員經查證後，方援引報刊內容編製文宣刊物之辯解，並非子虛
。再被告於競選期間所散發文宣傳單，其中針對南屏國小及南安國中各項工程瑕疵之
描述，經核雖非完全引述報載內容，而些有運用誇飾及聳動之文宣語言而逾越各該新
聞內容之用語，惟該份文宣傳單中已將相關新聞報導之內容全數併予刊載，足見被告
並非單方以己身認知，自行解釋及指述進興營造及慶和營造之各該工程瑕疵，本難單
視卷附文宣刊物中被告所使用之誇張文字敘述，而無論其同時刊載之出處及資料，即
行遽斷被告主觀上乃係基於誹謗上訴人等名譽及欲使乙○○因而無法當選之意圖，此
外，該份文宣傳單中，亦僅係標明「拒絕工程特權入侵宜蘭市」，並在其下內文中，
以連串之疑問語句質疑當時參選之宜蘭市長候選人乙○○之背景及與工程界之密切關
係，詳予細讀該標題及內容，該內文顯係呼應該文宣傳單中所載工程瑕疵與上訴人等
間之關連性，並欲藉此提醒選民慎斷市長候選人，並未直接指明乙○○係利用工程特
權入侵宜蘭市，被告所使用如卷附所示之文宣產品，乃僅欲凸顯乙○○之背景與其家
族間之工程問題，並將此現象傳達於各該選民，由各該選民依理性之思考自行為理智
衡平之評斷，實難率指被告此種宣傳手法，即係基於意圖使乙○○無法當選，及誹謗
上訴人等之主觀不法犯意。至於卷附文宣載及三星國小新建多功能體育活動中心工程
乃由進興營造承攬施作且出現工程瑕疵部分，據被告辯稱已在政見發表會中對此公開
澄清及說明，且核乙○○於一審所稱「對於文宣錯誤的部分只在發表會上輕描淡寫的
說明……」，亦言及被告於政見發表會上確曾就該錯誤提出說明，是依被告於競選期
間製發卷附文宣刊物後，猶對其中誤載部分於政見發表會上公開澄清及說明，自難見
其主觀上具有以不實事項誹謗乙○○及使乙○○不當選之意圖。因認被告之犯罪尚屬
不能證明。業於判決理由內詳加說明。上訴意旨就原審根據證據判決無罪所為論斷，
究竟違背如何之證據法則，並未依據卷內資料為具體之指摘，徒憑己見，就原判決已
說明事項或屬原審採證認事職權之適法行使，任意指摘採證有理由矛盾之違法，且仍
為單純事實之爭執，難謂為適法之第三審上訴理由。依上說明，其此部分上訴違背法
律上之程式，應予駁回。
二、加重誹謗部分：
按刑事訴訟法第三百七十六條所列各罪之案件，經第二審判決者，不得上訴於第三審
法院，法有明文。本件上訴人乙○○等自訴被告涉犯刑法第三百十條︵原判決誤載為
第三百十一條︶第二項加重誹謗罪部分，核屬刑事訴訟法第三百七十六條第一款之案
件。依首開說明，既經第二審判決，自不得上訴於第三審法院，上訴人等竟復提起此
部分上訴，顯為法所不許。
據上論結，應依刑事訴訟法第三百九十五條前段，判決如主文。
中　　　華　　　民　　　國　　九十三　　年　　　一　　　月　　　八　　　日
                              最高法院刑事第二庭
                                  審判長法官  陳　錫　奎
                                        法官  洪　清　江
                                        法官  李　伯　道
                                        法官  花　滿　堂
                                        法官  陳　世　淙
      右正本證明與原本無異
                                              書  記  官
中　　　華　　　民　　　國　　九十三　　年　　　一　　　月　　 十三 　　日
                                                                        Ｌ
